臺灣新北地方法院民事判決
                                    110年度訴字第2844號
原      告  廖庭霓  
訴訟代理人  吳政緯律師
被      告  吳裕隆  
訴訟代理人  周立仁律師
上列當事人間請求遷讓房屋等事件，經本院於民國111年4月28日
言詞辯論終結，判決如下：
    主  文
原告之訴及假執行之聲請均駁回。
訴訟費用由原告負擔。
    事實及理由
一、原告主張：
  ㈠緣原告與被告原為夫妻，嗣因個性不合，雙方於民國108年9
    月27日簽立離婚協議書，兩造約定離婚並辦畢離婚登記。惟
    如附表所示之不動產為原告所有，被告無法律上原因占有使
    用如附表所示之房屋（下稱系爭房屋），爰依民法第767條
    第1項前段規定，請求被告自系爭房屋搬遷，並騰空返還予
    原告。
  ㈡又被告未曾取得合法取得使用系爭房屋之權源，故自原告得
    請求本件起訴狀繕本送達被告之日起回溯5年期間，相當於
    租金之不當得利。又以系爭房屋所在位置，交通方便，生活
    機能良好，經查詢行政院內政部不動產交易實價查詢服務，
    可知系爭房屋月租金以新臺幣（下同）2萬5000元為適當。
    爰依民法第179條規定，請求被告返還自本件起訴狀繕本送
    達日回溯5年期間之不當得利及起訴後至返還系爭房屋之日
    止之不當得利。
  ㈢並聲明：
  ⒈被告應將門牌號碼新北市○○區○○路000巷0弄0號4樓房屋騰空
    遷讓返還原告。
  ⒉被告應給付原告150萬元，及自起訴狀繕本送達翌日起至清償
    日止，按年息百分之五計算之利息。
  ⒊被告應自起訴狀繕本送達翌日起至遷讓返還上開不動產之日
    止，按月給付原告2萬5000元。
  ⒋如受有利判決，原告願供擔保請准宣告假執行。
二、被告則抗辯以：兩造於婚姻關係存續中即自86年購入系爭房
    屋後，即居住在內，且在兩造離婚後被告與子女亦是持續居
    住在內；系爭房屋於購入時，被告亦有出資，因此於兩造離
    婚協議書上始記載「現有房屋為夫妻吳裕隆、廖庭霓共有，
    雙方未同意不得買賣及另有他用」的文字，是被告亦有實質
    所有權，具有占有權源；況兩造離婚後2年多來，被告持續
    居住在內，原告事實上是同意被告繼續使用，被告並無不當
    得利情形，故原告請求並無理由。並聲明：原告之訴及其假
    執行之聲請均駁回。訴訟費用由原告負擔。如受不利判決，
    請准供擔保免為假執行。
三、兩造不爭執之事實：
　㈠系爭房屋自86年3月7日即以買賣為原因，登記於原告名下（
    見本院卷第61至63頁）。
　㈡兩造係於74年10月10日結婚，嗣於108年9月27日簽署離婚協
    議書並辦理離婚登記（見本院卷第105、107頁、限閱卷）。
　㈢系爭房屋於購入並登記為原告所有時，兩造與子女即共同居
    住在系爭房屋，於兩造離婚後，被告仍持續居住在內。
四、本院判斷：　　
　㈠被告有無占有系爭房屋之權源：
　⒈按不動產物權經登記者，推定登記權利人適法有此權利，民
    法第759條之1第1項定有明文。次按所謂借名登記契約，乃
    當事人約定，一方（借名者）經他方（出名者）同意，而就
    屬於一方現在或將來之財產，以他方之名義，登記為所有人
    或其他權利人，但仍由借名者管理、使用、收益及處分該財
    產之債權契約。再按當事人主張有利於己之事實者，就其事
    實有舉證之責任，民事訴訟法第277條前段定有明文。「主
    張有借名委任關係存在事實之原告，於被告未自認下，須就
    此項利己事實證明至使法院就其存在達到確信之程度，始可
    謂已盡其依民事訴訟法第277前段規定之舉證行為責任。又
    原告就上揭利己之待證事實，茍能證明在經驗法則或論理法
    則上，足以推認該待證事實存在之間接事實，即無不可，非
    以直接證明該待證事實為必要（同法第282條規定參照）」
    （最高法院103年度台上第1637號判決意旨參照）。
　⒉原告固然主張依民法第759條之1第1項及土地法第43條規定，
    不動產物權經登記者，推定登記權利人適法有此權利，且系
    爭房屋屬原告婚後財產，即屬原告所有等語。然被告抗辯其
    亦曾於購買時出資，僅因原告為公務人員身分，故登記於原
    告名下等語，此為原告所否認，是被告就此即須負舉證之責
    。查，被告於本院審理程序中固抗辯其曾出資60萬元一同購
    入系爭房屋等語，然並未能提出相關證據資料為佐，是此資
    料尚不足證明被告亦有系爭房屋所有權。惟被告亦另提出兩
    造簽訂之離婚協議書，觀諸契約第二點約定「雙方同意女方
    名下所有之房屋，於女方存活時不得處分，俟女方死亡時，
    由其子女二人共同繼承」，另第三點則約定「現有房屋為夫
    妻吳裕隆、廖庭霓共有，雙方未同意不得買賣及另有他用」
    ，則綜合上開約定內容，可知兩造於離婚後，除約定限制原
    告對於系爭房屋之處分權外，並明白記載系爭房屋為兩造共
    有，則以系爭房屋於86年3月間購入，迄至108年9月27日兩
    造離婚，兩造共同居住於上址並維持婚姻關係已長達22年，
    倘原告確實就系爭房屋擁有完整之所有權，兩造於簽署上開
    協議書時，對該不動產之所有權權利歸屬即應已釐清，並確
    信系爭房屋屬原告一人所有，當無必要再行約定限制原告處
    分系爭房屋之權利，亦無必要明確載明「現有房屋為夫妻吳
    裕隆、廖庭霓共有，雙方未同意不得買賣及另有他用」等文
    句。是由上開約定內容文意，業已明確記載兩造共有系爭房
    屋，則被告依此抗辯其就系爭房屋亦有實質所有權，故具占
    有權源等語，應屬可採。
　⒊再由原告於110年3月間委託律師發函被告之律師函內容以觀
    （見本院卷第85至89頁），其中一、㈢亦載有「仍希冀就系
    爭房屋之處置得以互蒙其利，故就系爭房屋之處置，有下列
    二則方案，供台端選擇：1.將系爭房屋以低於市價之優惠價
    格讓售予台端。2.將系爭房屋出賣予第三人，台端與本人分
    配出賣所得價金」，則無論原告表示以低價出售予被告，抑
    或出售予第三人後分配價金予被告，均可推論原告購買系爭
    房屋過程中，被告曾經部分出資，抑或兩造曾約定系爭房屋
    所有權之配屬比例，倘原告具系爭房屋完整之所有權，實無
    於出售前徵得被告同意，或以低於市價價格讓售系爭房屋予
    被告，且無必要於出售後由兩造分配買賣價金。是被告以兩
    造簽訂之離婚協議書及前揭律師函，抗辯其就系爭房屋亦具
    所有權，其基於所有權占有使用系爭房屋即有理由。
　⒋至原告另主張依民法第759條之1第1項及土地法第43條規定，
    不動產物權經登記者，推定登記權利人適法有此權利，原告
    本可基於所有權訴請被告遷讓系爭房屋等語。然前揭所示民
    法規定，乃推定登記權利人有其適法權利，此僅指原告依此
    規定，於行使其權利時，因推定之結果，不須舉證證明其權
    利，惟若被告已舉證證明其亦為系爭房屋之共有人，而推翻
    法律之推定，自不受上開推定之事實所拘束。再者，土地法
    第43條規定登記有絕對效力，旨在保護因信賴登記取得土地
    權利之善意第三人，以維交易安全，非以此排除其他權利人
    之權利。是原告此部分之主張，尚非可採。
　⒌另原告主張上開離婚協議書第三點所約定乃指「現有房屋為『
    夫妻』吳裕隆、廖庭霓共有」，現兩造既無婚姻關係，系爭
    房屋自無可能屬兩造共有財產等語，然上開文句之記載屬離
    婚協議書之約定內容之一，而非兩造簽署離婚協議書前就特
    定財產所為之約定，則該內容自屬兩造於簽署離婚協議書之
    際，對於系爭房屋所有權所為之特別聲明及註記，並欲以此
    避免嗣後兩造對於系爭房屋所有權所生之爭執。是原告上開
    主張，難以採認。又原告援引民法第1017條第1項之規定，
    主張系爭房屋為原告婚後財產，由此可認系爭房屋所有權確
    實均屬原告所有，被告不可能為共有人等語。然民法第1017
    條第1項規定，係為夫妻間之財產制適用法定財產制時，為
    明確界定夫妻財產之範圍，以及法定財產制關係消滅時，得
    列入剩餘財產分配之財產範圍，而將夫或妻之財產區分為婚
    前財產與婚後財產，並非以此推認財產實質所有權之歸屬，
    是原告上開主張，仍無理由。
　㈡被告是否無法律上原因而占有使用系爭房屋而獲有不當利益
    　
　⒈原告主張自起訴狀繕本送達被告翌日起即110年11月27日起回
    溯5年期間（即自105年11月28日起至110年11月27日止），
    被告無法律上原因占有使用系爭房屋，而受有利益，應予返
    還此不當得利等語。然查，被告亦為系爭房屋之共有人，是
    被告有其占有權源，已如上述。再按夫妻互負同居之義務；
    夫妻之住所，由雙方共同協議之；未為協議或協議不成時，
    得聲請法院定之，民法第1001條、第1002條第1項分別定有
    明文，而查，兩造於108年9月27日終止婚姻關係，又系爭房
    屋於86年3月7日買入後，雖登記於原告名下，然系爭房屋乃
    供兩造及子女居住使用，此為兩造所不爭執，則於兩造離婚
    前，被告亦是基於婚姻關係，負有與原告同居於上址之義務
    ，且兩造顯係以系爭房屋作為夫妻之住所甚明，是於婚姻關
    係存續期間，被告自有居住於系爭房屋之權源，而無侵害原
    告權利獲有不當得利問題。
　⒉查，被告於兩造婚姻關係存續中，即居住於系爭房屋內，直
    至兩造簽署離婚協議書時，甚而辦理離婚登記後，被告與子
    女均持續居住在內，此為兩造不爭之事實，又觀諸兩造簽署
    之離婚協議書，其中第三點除載明房屋為兩造共有外，另又
    明確記載「雙方未同意不得買賣及另有他用」，亦即，兩造
    簽署離婚協議書時，係於被告居住在系爭房屋內的狀態下，
    而約定「系爭房屋不得買賣及另有他用」。從而，原告於該
    時既與被告約定，被告不得將系爭房屋另做他用，且並未請
    求被告遷離系爭房屋，足見兩造已就系爭房屋之使用、管理
    已約定由被告繼續占有使用。另原告於兩造108年9月27日離
    婚後迄至110年9月28日始訴請被告遷讓房屋及請求返還不當
    得利，然上開2年期間原告均未曾就被告使用系爭房屋乙節
    有何表示，則被告抗辯原告事實上已同意被告及子女繼續使
    用系爭房屋，被告之占有有其法律上原因，並無不當得利等
    語，即屬可採。
　⒊至原告另請求被告給付自本件起訴狀送達後至返還系爭房屋
    之日止，按月給付相當於租金之不當得利部分，查被告占有
    使用系爭房屋有其合法權源，且兩造間就系爭房屋之使用管
    理已有約定，已如上述，又於本件訴訟進行中，兩造亦未再
    就系爭房屋之使用管理為另為約定，則被告本於兩造先前之
    約定內容占有使用系爭房屋，難謂有何不當得利情事。是原
    告此部分之請求，亦無理由。　　
五、是原告主張其為系爭房屋之所有權人，權利範圍為全部，而
    依此請求所有物返還，並訴請被告返還相當於租金之不當得
    利，為無理由，應予駁回。其假執行之聲請亦失所附麗，併
    駁回之。
六、本件事證已臻明確，兩造其餘攻擊防禦方法及所提證據，經
    審酌後認於本判決結果不生影響，爰不一一論述，附此敘明
    。
七、訴訟費用負擔：民事訴訟法第78條。
中　　華　　民　　國　　111 　年　　5 　　月　　26　　日
                  民事第五庭  法  官  曹惠玲
　　　　　　　　　　
如對本判決上訴，須於判決送達後20日內向本院提出上訴狀。如
委任律師提起上訴者，應一併繳納上訴審裁判費
中　　華　　民　　國　　111 　年　　5 　　月　　27　　日
                              書記官  董怡彤
附  表：　　　　　　　　　　　　　　
土地標示             編 號 土　　　地　　　坐　　　落        地目 面　　積  權利範圍  縣 市  鄉鎮市區  段 小段 地號   平方公尺   １ 新北市  中和區  連城  000-0000   969.47  1000分之24 建物標示             編號  建號  基地坐落  建築式樣主要建築材料及房屋層數  建物面積（平方公尺）    權利範圍     建物門牌    樓層及面積   附屬建物面積   １  0000-000  新北市○○區○○段00000000地號  5層鋼筋混凝土造  4層層次面積：68.81 總面積：68.81   陽臺：15.82 全部     新北市○○區○○路000巷0弄0號4樓